臺灣新北地方法院民事判決
110年度重訴字第16號
原      告  魏素霞  
訴訟代理人  蘇志倫律師
被      告  陳淑君  
訴訟代理人  陳韋霖律師

上列當事人間請求返還不當得利等事件，經本院於民國111年1月
12日言詞辯論終結，判決如下：
    主      文
一、被告應將坐落桃園市平鎮區富貴段4、4-1、81、81-1、81-2
    、81-3、81-4、81-5、81-6、81-7、81-8、81-9、81-10、8
    1-11、81-12、81-13地號土地(所有權應有部分均為13分之8
    )，經桃園市平鎮地政事務所以105年9月13日平資第86470號
    收件，於民國105年9月19日登記，權利人為被告陳淑君，債
    權額比例5分之3，設定權利範圍8/13，債權確定日期為110
    年9月12日，擔保債權總金額新臺幣6,500萬元之最高限額抵
    押權設定登記，債權額比例14/100均移轉登記與原告。
二、訴訟費用由被告負擔。
    事實及理由
一、按原告於判決確定前，得撤回訴之全部或一部，但被告已為
    本案之言詞辯論者，應得其同意；訴狀送達後，原告不得將
    原訴變更或追加他訴，但請求之基礎事實同一者，不在此限
    ，民事訴訟法第262條第1項、第255條第1項第2款分別定有
    明文。本件原告原起訴聲明請求：被告陳淑君、葉容廷應將
    坐落桃園市平鎮區富貴段4、4-1、81、81-1、81-2、81-3、
    81-4、81-5、81-6、81-7、81-8、81-9、81-10、81-11、81
    -12、81-13地號共16筆土地(下稱系爭16筆土地)之所有權應
    有部分8/13所設定最高限額抵押權，更名登記為魏素霞、陳
    淑君、葉容廷。嗣於本院民國110年3月17日言詞辯論期日當
    庭撤回對葉容廷之訴，並變更其聲明為如主文第一項所示。
    查葉容廷於本案未曾到庭為言詞辯論，且原告前後所為之請
    求，均係基於其主張兩造間就系爭16筆土地之最高限額抵押
    權有借名登記契約之同一基礎事實，變更應受判決事項之聲
    明，揆諸前開規定，應予准許。
二、原告主張：原告於105年9月21日與被告之父即其代理人陳清
    貴、訴外人葉容廷之代理人袁榮昌簽訂合夥契約書(下稱系
    爭合夥契約書)，約定由被告、葉容廷與原告各出資2,300萬
    元、2,000萬元、700萬元，合計5,000萬元出借予訴外人李
    木村，李木村則提供其所有之系爭16筆土地(應有部分均為8
    /13)設定最高限額抵押權予被告、葉容廷(被告之債權額比
    例為3/5，葉容廷之債權額比例為2/5，下稱系爭最高限額抵
    押權)。原告雖非系爭最高限額抵押權登記之出名人，惟原
    告、被告及葉容廷三方以系爭合夥契約書約定權利依三人出
    資比例計算，是原告亦為抵押權人，僅原告就其比例部分(
    即債權額比例14/100)借名登記於被告名下。又原告業以本
    件起訴狀繕本送達被告為終止借名登記之意思表示，爰類推
    適用民法第541 條第2 項、民法第179條之規定，請求被告
    將系爭16筆土地以被告為權利人之系爭最高限額抵押權登記
    ，移轉債權額比例各14/100予原告，並聲明如主文第一項所
    示。
三、被告則以：系爭合夥契約書第3條約明：「設定登記之債權
    人為陳淑君、葉容廷二人，魏素霞雖未出名登記，但該債權
    之權利依三人出資比例計算」，可見系爭最高限額抵押權登
    記之債權人為被告及葉容廷係依系爭合夥契約書約定，而非
    另有借名登記契約，且自系爭合夥契約書內容觀之，原告並
    無片面終止之權利，亦未有抵押權登記比例應如何分擔之約
    定，是以，其僅得於被告及葉容廷取得李木村清償之金錢後
    ，再依出資比例請求被告及葉容延給付等語置辯。並聲明：
    原告之訴駁回。
四、兩造不爭執事項（見本院卷第357至358頁）：
  ㈠原告於105年9月21日與被告之代理人陳清貴、葉容廷之代理
    人袁榮昌簽訂系爭合夥契約書，約定由被告、葉容廷與原告
    各出資2,300萬元、2,000萬元、700萬元，合計共5,000萬元
    出借予李木村。
　㈡李木村提供其所有之系爭16筆土地(應有部分均為8/13)設定
    系爭最高限額抵押權予被告(債權額比例3/5)、葉容廷( 債
    權額比例2/5)。
五、本院之判斷：
　㈠按所謂借名登記契約，乃當事人約定，一方（借名者）經他
    人（出名者）同意，而就屬於一方現在或將來之財產，以他
    方之名義，登記為所有人或其他權利人之契約（最高法院10
    9 年度台上字第529 號判決意旨參照）。經查，李木村於10
    5年9月20日簽立交付予原告之借貸契約書載明：「一、甲方
    (按即原告)借給乙方(按即李木村)新台幣柒佰萬元整，當場
    以現金全數交李木村親收訖。二、乙方並提供如左土地向主
    管地政機關辦理抵押權設定。三、土地標示：桃園市平鎮區
    富貴段4、4-1、81、81-1、81-2、81-3、81-4、81-5、81-6
    、81-7、81-8、81-9、81-10、81-11、81-12、81-13地號，
    共16筆土地，權利範圍均8/13。」等語（見本院卷第21頁）
    ；又兩造、葉容廷於105年9月21日簽立之系爭合夥契約書亦
    約定：「立合約書人陳淑君、葉容廷、魏素霞。合夥共出資
    新台幣（以下同）伍仟萬元整，出借李木村，並將李木村所
    有如下標示土地設定抵押權，特訂立本合夥契約，共同遵守
    ：一、出資金額⑴陳淑君出資貳仟參佰萬元整；⑵葉容廷出資
    貳仟萬元整；⑶魏素霞出資柒佰萬元整；設定抵押權之權利
    義務，按出資比例計算。二、設定之土地標示：桃園市平鎮
    區富貴段4、4-1、81、81-1、81-2、81-3、81-4、81-5、81
    -6、81-7、81-8、81-9、81-10、81-11、81-12、81-13地號
    ，共16筆土地，權利範圍均8/13。設定最高限額新台幣陸仟
    伍佰萬元整。三、設定登記之債權人為陳淑君、葉容廷二人
    ，魏素霞雖未出名登記，但該債權之權利依三人按出資比例
    計算。...」等語（見本院卷第19頁），參以系爭合夥契約
    書第1條係先約明：「設定抵押權之權利義務，按出資比例
    計算」、第3條方約定：「魏素霞雖未出名登記，但該債權
    之權利依三人按出資比例計算」，而原告既有出資，自有按
    出資比例設定抵押權之權利，又依系爭合夥契約書所載，原
    告、被告及葉容廷分別出資700萬元、2,300萬元、2,000萬
    元，是原告、被告及葉容廷就系爭最高限額抵押權之債權額
    比例應分別為14％(計算式：700萬元/5,000萬元＝14/100)、4
    6％(計算式：2,300萬元/5,000萬元＝46/100)、40％(計算式：
    2,000萬元/5,000萬元＝40/100)，另被告、葉容廷於系爭最
    高限額抵押權登記之債權額比例分別為3/5(即60/100)、2/5
    (即40/100)，足見被告就系爭最高限額抵押權登記其中債權
    額比例14/100部分(計算式：60/100-46/100＝14/100)，確屬
    原告之權利，惟以被告之名義為登記。復證人即地政士余立
    平於本院言詞辯論程序中證稱：系爭合夥契約書是我製作的
    ，當初是陳清貴借用被告之名義、袁榮昌借用葉容廷之名義
    ，與原告分別出資2,300萬元、2,000萬元、700萬元，合計5
    ,000萬元，合夥借款予李木村，李木村則提供系爭16筆土地
    予金主設定抵押權，原告本來也要當抵押權人，然因李木村
    表示要出售系爭16筆土地，設定太多抵押權人會不好看、不
    好賣，原告因信任陳清貴才不出名當抵押權人，由被告當抵
    押權人等語（見本院卷第340至343頁），堪認原告因借款70
    0萬元予李木村，李木村即提供系爭16筆土地欲予原告設定
    抵押權登記以為擔保，惟因本件借款人有3人，李木村不願
    多人登記為抵押權人，原告同意就其出資部分(即債權額比
    例14/100部分)以被告之名義登記抵押權，被告即連同原告
    之出資比例均以自己之名義辦理系爭最高限額抵押權，是兩
    造間存有借名登記契約甚明。
  ㈡至被告辯稱係因原告介紹李木村借錢，原告有收取李木村之
    介紹費，不方便顯示金主的身分，因而主動要求不要出名，
    兩造間無借名登記之法律關係云云，並聲請傳喚袁榮昌就上
    節到庭作證，惟此為原告所否認，又被告上開所辯縱為實在
    ，亦僅係原告以被告名義借名登記抵押權之動機，難謂兩造
    間未成立借名登記契約，是被告此部分所辯，自無足採，其
    聲請調查證據部分，亦無必要，併予敘明。
　㈢復按當事人之任何一方，得隨時終止委任契約；受任人以自
    己之名義，為委任人取得之權利，應移轉於委任人，民法第
    549 條第1 項及第541 條第2 項定有明文。又借名登記契約
    在性質上與委任契約同視，並類推適用民法委任之相關規定
    ，依前開規定，借名人自得隨時終止借名登記契約，請求受
    任人將借名取得之權利移轉予己。查原告就系爭最高限額抵
    押權之債權額比例14/100係借名登記在被告名下，復原告以
    本件起訴狀繕本送達被告為終止借名登記之意思表示，本件
    起訴狀繕本已於110年2 月16日送達被告（見本院卷第63頁
    ），兩造間借名登記契約即告終止，原告類推適用民法第54
    1 條第2 項規定，請求被告請求應將系爭16筆土地以被告為
    權利人之系爭最高限額抵押權登記，移轉債權額比例各14/1
    00予原告，洵屬有據。
六、綜上，原告已終止兩造間就系爭最高限額抵押權其出資部分
    之借名登記契約，其類推適用民法第541 條第2 項規定，請
    求被告將系爭16筆土地以被告為權利人之系爭最高限額抵押
    權登記，移轉債權額比例各14/100予原告，為有理由，應予
    准許。本院既類推適用民法第541 條第2 項規定為原告勝訴
    之判決，即無庸再就民法第179 條不當得利之法律關係予以
    論斷之必要，附此敘明。
七、本件事證已臻明確，兩造其餘攻防方法及所提證據，核與判
    決結果不生影響，爰不予逐一論駁，附此敘明。
八、訴訟費用負擔之依據：民事訴訟法第78條。　
中　　華　　民　　國　　111 　年　　1 　　月　　28　　日
                  民事第一庭    法　官　洪任遠
以上正本係照原本作成
如對本判決上訴，須於判決送達後20日內向本院提出上訴狀。如
委任律師提起上訴者，應一併繳納上訴審裁判費。
中　　華　　民　　國　　111 　年　　1 　　月　　28　　日
                                書記官　黃翊芳